最高法院民事判決　　　　　　九十六年度台上字第一五二一號
上　訴　人　財政部國有財產局
法定代理人　天 ○ ○
訴訟代理人　王 寶 輝律師
被 上訴 人　甲 ○ ○
　　　　　　乙 ○ ○
　　　　　　丙 ○ ○
　　　　　　丁○○○
　　　　　　戊○○○
　　　　　　己 ○ ○
　　　　　　庚○○○
　　　　　　辛 ○ ○
　　　　　　壬 ○ ○
　　　　　　癸○○○
　　　　　　子○○○
　　　　　　丑○○○
　　　　　　寅○○○
　　　　　　卯 ○ ○
　　　　　　辰 ○ ○
　　　　　　巳 ○ ○
　　　　　　午 ○ ○
　　　　　　未 ○ ○
　　　　　　申○○○
　　　　　　酉○○○
　　　　　　戌 ○ ○
共　　　同
訴訟代理人　史 乃 文律師
被 上訴 人　亥 ○ ○
上列當事人間因租佃爭議事件，上訴人對於中華民國九十五年七
月十九日台灣高等法院高雄分院第二審判決（九十四年度重上字
第七一號），提起上訴，本院判決如下：
    主  文
上訴駁回。
第三審訴訟費用由上訴人負擔。
    理  由
本件被上訴人主張：被上訴人甲○○、乙○○、丙○○及其餘被
上訴人丁○○○以次十九人（下稱丁○○○等十九人）之被繼承
人劉千萬前於民國五十一年間就坐落高雄市○○區○○段二七六
地號、同段二九五地號土地（下稱系爭土地），與當時土地管理
機關即原第一審被告空軍總司令部（嗣管理機關變更為上訴人，
由上訴人承受其訴訟）所屬空軍農業管理所簽訂名為「僱傭」，
實為「租賃」之契約（下稱系爭契約），由甲○○、乙○○、丙
○○及劉千萬（下稱甲○○等四人）耕作系爭土地，每年繳納定
額淨穀之租金予上開機關。詎空軍總司令部自七十三年下期起竟
停止受領租金，否認兩造間之租賃關係，致發生租佃爭議，經伊
向耕地租佃委員會申請調處不成立，伊自有即受確認判決之法律
上利益。求為確認乙○○就系爭二七六地號土地內如原判決附圖
（下稱附圖）一所示Ａ部分、系爭二九五地號土地內如附圖二所
示(1)部分；甲○○就系爭二七六地號土地內如附圖一所示Ｂ部分
；丙○○就系爭二九五地號土地內如附圖二所示(2)部分；丁○○
○等十九人就系爭二九五地號土地內如附圖二所示(3)、(4)部分，
各有租賃關係存在之判決。
上訴人則以：空軍總司令部所屬前空軍農業管理所為利用小港機
場隙地（包括系爭土地）自營生產，乃於五十一年二月十七日與
僱農代表即訴外人張丹成、梁秋榮訂定僱傭契約，由空軍總司令
部提供生產所需肥料、種籽、農藥及水費後，指示僱農在隙地上
種植水稻及牧草，所生產之稻穀在扣除應返還予空軍總司令部之
肥料、種籽、農藥及水費等費用（相當於每年每甲繳納淨穀三千
五百台斤）後，剩餘部分即為該司令部給付之報酬。空軍總司令
部對於僱農種植之農作物既有完全之主導權，系爭契約顯係僱傭
契約，而與租賃契約有別。縱認屬租賃性質，然被上訴人戊○○
○等人將土地出（轉）租他人搭建汽車保養場，丙○○將土地闢
作道路供眾人行走，乙○○之土地處於休耕狀態，均有不自任耕
作之情，依耕地三七五減租條例第十六條規定，原訂租約仍屬無
效，且空軍總司令部已於九十四年一月十八日以答辯狀繕本之送
達終止系爭契約，該租賃關係亦歸於消滅。被上訴人之請求，自
屬無理等語置辯。
原審斟酌全辯論意旨及調查證據之結果，以：按租佃爭議事件非
經調解、調處，不得起訴，耕地三七五減租條例第二十六條第二
項前段定有明文。本件兩造間因上訴人拒收租金，不續訂契約之
租佃爭議，經高雄市政府耕地租佃委員會多次調處不成立，始移
請法院審理。足認被上訴人之起訴合於法定之程式。又被上訴人
主張兩造間就系爭土地有租賃關係存在，既為上訴人所否認，該
租賃法律關係之存否即屬不明確而使被上訴人在私法上之地位有
受侵害之危險，被上訴人自有提起本件確認訴訟之法律上利益（
本院五十二年台上字第一九二二號判例要旨參照）。次查兩造於
五十一年二月十七日簽訂名為僱傭之系爭契約，約定甲○○等四
人在系爭土地耕種，除去一切開支外，每甲地每年應繳納淨穀三
千五百台斤。依該契約第三條約定「乙方（即被上訴人）向甲方
（即上訴人）保證除去一切開支外，每年每甲繳納淨穀三千五百
台斤（分上下兩期繳納），但如遇人力不可抗拒之災害甲方應接
受乙方申請視實際災情酌予減免」，及被上訴人繳納稻穀之收據
觀之，可見上訴人就被上訴人耕種系爭土地，非但未給付報酬，
尚且按年兩期向被上訴人收取定額淨穀；此與僱傭契約性質顯然
不同，堪認被上訴人繳納之淨穀，即係使用收益系爭土地之對價
，不論上訴人書立收據名稱如何，均無礙系爭契約應屬租賃之性
質。至系爭契約第一條、第二條約定，僅在規範被上訴人種植作
物種類及生產期間費用負擔問題；均無涉僱傭契約之成立要件，
無從據為有利於上訴人之認定。是被上訴人承租地目為「雜」之
系爭土地供耕種稻米等農作，依本院六十二年台上字第一六四七
號判例意旨，自屬耕地三七五減租條例第一條所定之耕地租賃契
約。其中甲○○、乙○○分別於所租用附圖一所示Ａ、Ｂ部分土
地上種植芒果；乙○○租用附圖二所示(1)部分土地於第一審審理
時休耕中，上有已拆除大半之木製工寮；丙○○租用附圖二所示
(2)部分土地，地勢高於兩旁乙○○及丁○○○等十九人租用之土
地，有路人行走痕跡，現種有鳳梨、芒果及香蕉等作物；丁○○
○等十九人租用附圖二所示(3)、(4)部分土地，種植有水稻，於第
一審審理時休耕中，有部分土地遭一旁汽車保養場占用，為兩造
不爭執之事實，並有勘驗筆錄、照片及地政事務所複丈成果圖可
稽。雖甲○○、乙○○、丙○○種植之作物，並非系爭契約第一
條約定之水稻或牧草，惟仍屬農作物之範疇，與耕地租佃本旨相
符，難認係變更耕作使用目的而不自任耕作。另乙○○於租用土
地上所搭建之工寮，現已破損，四周僅以鐵網相圍，內有桌子一
張，顯非供人居住之用。丙○○承租土地較高乃承租原狀，路人
行走痕跡或係其未設圍籬，旁人藉此通行所致，不能憑此遽認其
有闢建道路供人使用而有不自任耕作之情。丁○○○等十九人所
租用土地，東面相鄰其自有之同小段二八一等地號土地，其在自
有土地上搭蓋鐵皮屋出租訴外人賴福寶經營汽車保養廠，固有越
界占用附圖二編號(4)部分土地。但該越界部分，屋內備設上下拉
動式鐵捲門、馬桶、及洗手台，屋外、屋頂分置馬達、水塔等設
施。核諸證人賴福寶及被上訴人未○○分別證（陳）述相符之使
用情形，可認該越界部分之鐵皮屋，係供未○○耕種時如廁、洗
滌、暫放農具，馬達供其抽取農耕用水，仍屬農業上使用。佐以
丁○○○等十九人所租用土地呈狹長三角形狀，面積達一千零六
十三平方公尺，而編號(4)土地面積僅六十五平方公尺，丁○○○
等十九人稱建築鐵皮屋之初不知越界，事後測量始悉等語，堪予
採信。上訴人辯稱被上訴人均有不自任耕作情形，原訂租約為無
效，即不可採。其另稱曾於九十四年一月十八日以答辯狀繕本之
送達終止系爭合約云云，既未說明有該當耕地三七五減租條例第
十七條第一項各款所定得終止耕地租約之法定事由，亦難認兩造
間之系爭契約已合法終止。從而，被上訴人分別請求確認其等與
上訴人間就系爭土地各自租用耕作部分之租賃關係存在，自屬正
當，應予准許。為原審心證之所由得，並說明兩造其餘攻擊防禦
方法無庸逐一論述之理由，因而維持第一審所為被上訴人勝訴之
判決，駁回上訴人之上訴，經核於法洵無違誤。
按本院六十二年台上字第一六四七號判例所釋示「土地之地目雖
仍編為林，然事實上係被上訴人承租種茶，自應認為耕地租用，
而有耕地三七五減租條例之適用」意旨，固經本院於八十八年四
月十三日民事庭會議決議不再援用，並於同年五月五日公告之。
惟本院判例之「不再援用」，係指原有判例意旨本無違誤，或因
修法結果或已不合時宜，乃不再援用。其於不予援用前所發生之
法律關係，尚非不得適用。本件兩造間系爭契約租賃關係成立於
五十一年間，原審引用上揭判例意旨認定兩造間契約為耕地租佃
關係，即無不合。其次，國有財產法係五十八年一月二十七日始
制定公布，在此之前兩造間先已成立之租賃契約，當無適用該嗣
後施行之法律中有關國有財產使用收益限制之規定，而認其契約
為無效之餘地，原審未適用之，亦無違誤可言。又上訴人於事實
審抗辯其已終止兩造間租賃契約，係以被上訴人未自任耕作為由
（一審卷第三宗一六五頁），未言及因被上訴人積欠租金而終止
租賃契約等情，其於提起第三審上訴後始為相關抗辯，乃本院無
從審酌之新攻擊防禦方法。上訴意旨，徒就原審取捨證據、認定
事實及解釋契約之職權行使，指摘原判決為不當，聲明廢棄，非
有理由。
據上論結，本件上訴為無理由。依民事訴訟法第四百八十一條、
第四百四十九條第一項、第七十八條，判決如主文。
中　　華　　民　　國　九十六　年　　七　　月　 十二　 日
                      最高法院民事第四庭
                          審判長法官  蘇　茂　秋
                                法官  陳　碧　玉
                                法官  王　仁　貴
                                法官  劉　靜　嫻
                                法官  李　寶　堂
      本件正本證明與原本無異
                                      書  記  官
中　　華　　民　　國　九十六　年　　七　　月　二十六　日
                                                      v
